【裁判字號】    92,判,290
【裁判日期】    920314
【裁判案由】    有關國防事務
【裁判全文】
最  高  行  政  法  院  判  決                    九十二年度判字第二九○號
    再 審原 告  甲○○
    再 審被 告  金門縣政府
    代  表  人  李炷烽
右當事人間因有關國防事務事件，再審原告對於中華民國八十八年七月二十二日本院
八十八年度判字第三一三二號判決，提起再審之訴。本院判決如左：
    主  文
再審之訴駁回。
再審訴訟費用由再審原告負擔。
    理  由
按「確定終局判決所適用之法律或命令，經司法院大法官依當事人之聲請解釋為牴觸
憲法者，其聲請人亦得提起再審之訴。」「再審之訴雖有再審理由，行政法院如認原
判決為正當者，應以判決駁回之。」為行政訴訟法第二百七十三條第二項、第二百八
十條所明定。查金馬地區前因實施戰地政務，未比照臺灣地區實施徵兵，而由金馬地
區戰地政務委員會，依「金馬地區役齡男子檢定為已訓乙種國民兵實施辦法」規定，
將年滿十八歲男子並已受民防自衛隊訓練者，檢定為已訓乙種國民兵列管，平時編入
自衛隊訓練服勤，戰時召集就地行兵員補充，支援軍事作戰。惟民國八十年五月一日
動員戡亂時期終止，金馬地區戰地政務旋於八十一年十一月七日終止，上開辦法亦於
同日廢止，民防自衛隊乃予裁撤，並自八十二年一月一日起實施徵兵，以六十四年次
役男為開始徵集對象。本件再審原告以其係六十四年十一月二十五日生，出生後即設
籍福建省金門縣，戶口未曾遷移，於八十年時因年滿十六歲，受編為民防自衛隊員，
前開辦法廢止時，卻因未滿十八歲，不能檢定為已訓乙種國民兵而免服兵役，乃提出
陳情，請求比照六十三年次役男補檢為已訓乙種國民兵，經再審被告以八十六年六月
十日（八六）府民字第一○八八八號函否准。原告不服，循序提起行政訴訟，經本院
八十八年度判字第三一三二號判決以：金馬地區自八十一年十一月七日終止「戰地政
務」實驗後，原「金馬地區役齡男子檢定為已訓乙種國民兵實施辦法」亦同時廢止，
自應回復正常徵兵法令，主管機關國防部、內政部乃於八十一年十一月五日以國防部
（八一）（原判決理由欄誤載為八七）仰依字第七五一二號、內政部（八一）內役字
第八一八三八三○號會銜函示：「金門、馬祖地區自八十二年元月一日開始徵兵，以
六十四年次役男為開始徵集之對象。」被告依法自六十四年次起徵兵，於法並無不合
。「金馬地區役齡男子檢定為已訓乙種國民兵實施辦法」，其中「役齡」係指年滿十
八歲者而言（見兵役法第三條），原告雖於年滿十六歲時，依「動員時期民防辦法」
編入金門縣民防自衛總隊，然因其未滿十八歲，僅編入名冊，並未實際接受民防隊之
軍事訓練或民防基本訓練，而上述辦法於八十一年十一月七日廢止時，再審原告又尚
未滿十八歲，自不得依上述辦法，檢定為已訓乙種國民兵。至再審原告請求比照六十
三年次役男補檢為乙種國民兵一事，再審被告於八十六年五月九日以（六六）府民字
第八六二二號函詢主管機關國防部，國防部人力司於八十六年六月五日以鍊銪字第八
六○○○六七三七號函覆：「列管之民六十四、六十五年次役男，已自八十四年一月
陸續徵集入營服役，為維護兵役制度之公平性，仍應依現行規定辦理。」行政院亦於
八十五年八月二十四日台八十五內字第二八七八四號函覆監察院，其中所附國防部會
商內政部對監察院調查「金馬地區六十四、六十五年次役男陳請免予徵集服役案」有
關調查意見之研處情形，其第三項關於六十四年次役男可否得檢定為乙種國民兵一節
，復亦已釋明「金馬地區於八十一年十一月七日戰地政務終止，民防自衛隊裁撤後，
自八十二年一月一日開始徵兵，按此應以六十二年次役男為開始實施徵集對象；惟當
地六十三年次（含）以前男子絕大部分已檢定為已訓乙種國民兵，其兵役身分業已確
定，故仍以國民兵列管，業已兼顧渠等役男之權益。至六十四年次役男，當時年僅十
七歲，尚不得檢定為已訓乙種國民兵，在原檢定辦法廢止後，自應回歸兵役法相關規
定，辦理徵兵事宜。不生法規效力之溯及問題。」從而，再審被告否准再審原告檢定
為已訓乙種國民兵之申請，揆諸首揭規定及說明，並無違誤。上開辦法第二條第二項
規定：「依前項第二款至第四款規定申請檢定為已訓乙種國民兵，以在金馬地區接受
各該軍事訓練或民防基本訓練，並服勤者為限。」本件再審原告於年滿十六歲時，僅
編為金門縣民防總隊隊員，由於當時再審原告係在學學生，並未實際參與軍事訓練或
民防基本訓練，亦不可能參與服勤，再審原告復未舉證其曾參與服勤之事實，徒提出
「金門縣民眾自衛（隊部）戰備規定」手冊影本，尚不足採。故再審原告縱在其就讀
之金門高級中學受有軍訓課程之教育，亦不符上開辦法檢定為已訓乙種國民兵之要件
。復依兵役法第十四條第二項之規定：「男子滿十八歲者，為國民兵役及齡」。是檢
定為已訓之國民兵，其前提要件必須為「役齡」之男子，即滿十八歲。同法第十七條
第一項第三款之規定：乙種國民兵係指「初期國民兵役期滿」；即「及齡男子就所在
地，施以一個月以內之軍事訓練者」。又同條項第一款所謂初期國民兵，其規定為「
以男子年滿十八歲者服之，為期一年」。足見得檢定為乙種國民兵者，不論依「兵役
法」或「金馬地區役齡男子檢定為已訓乙種國民兵實施辦法」或「視同已訓國民兵檢
定規定」等法令，均規定必須以年滿十八歲以上之役齡男子為前提要件。再審原告於
八十一年時，年僅十七歲，與上開法令之規定並不相符，是雖於十六歲時編入為金門
縣民防總隊隊員，但依上揭辦法及相關法令，遍查並無民防隊員即可視同已訓乙種國
民兵之規定，則其申請准予檢定為已訓乙種國民兵，即屬於法無據。再按「金門自衛
隊員補償辦法」，係政府對於金馬地區，於實施「戰地政務」期間，因歷年來無償徵
集地區年滿十六歲以上之男女參與訓練、演習，經終止「戰地政務」之實施後，為示
公義而特定之補償辦法。受補償者，只要合乎該辦法規定之民防隊員，皆受其惠，並
不限於檢定為已訓乙種國民兵之民防隊隊員，故非謂得受領補償金者，即當然視為已
訓之乙種國民兵。是再審原告主張其已由金門縣自衛隊員補償委員會核發自衛隊補償
金，亦應得適用上揭辦法第二條第一項第三款之規定，檢定為已訓乙種國民兵云云，
亦屬無據。末查再審原告於前揭辦法廢止時，未滿十八歲，未達服國民兵役之役齡，
自不合檢定為已訓乙種國民兵之要件，故無既得權益可言。前開人民服兵役義務之相
關規定，自始迄今，皆未變更，僅因原在金馬地區施行戰地政務，而未施行徵兵之措
施，隨金馬地區戰地政務終止，上揭辦法亦同時終止，回歸兵役法等相關規定，亦無
所謂溯及既往及實體從舊問題。再審原告主張原處分有違反信賴利益保護。法律不溯
及既往及實體從舊等原則云云，顯不足採等由，而駁回再審原告在前訴訟程序之訴。
再審原告持原判決聲請司法院大法官解釋，經司法院釋字第四二九號解釋：「金馬地
區役齡男子檢定為已訓乙種國民兵實施辦法，於中華民國八十一年十一月七日因戰地
政務終止而廢止時，該地區役齡男子如已符合該辦法第二條第一項第二款及同條第二
項之要件者，既得檢定為已訓乙種國民兵，按諸信賴保護原則（本院釋字第五二五號
解釋參照），對於尚未及申請檢定之人，自不因其是否年滿十八歲而影響其權益。主
管機關廢止該辦法時，應採取合理之補救措施，或訂定過渡期間之條款，俾免影響其
依法規所取得之實體法上地位。國防部八十一年十一月五日（八一）仰依字第七五一
二號函、內政部台（八一）內役字第八一八三八三○號函及行政院八十五年八月二十
三日（按應為二十四日）台八十五內字第二八七八四號函釋，不問是否符合檢定為已
訓乙種國民兵要件，而概以六十四年次男子為金馬地區開始徵兵之對象部分，應不予
適用。」再審原告據上開解釋提起再審，固合於行政訴訟法第二百七十三條第二項規
定，有再審理由，惟查再審被告於該解釋發布後，業依解釋意旨，對再審原告申請檢
定為已訓乙種國民兵等案，經該縣審查委員審查複審通過檢定為已訓乙種國民兵，並
通知所轄鄉公所核發再審原告國民兵證明書在案，有再審被告九十一年三月二十二七
（九一）府民字第九一○八七二七號函影本在卷可稽。是再審原告之檢定為已訓乙種
國民兵之請求，業已達成，無再行訴訟之必要。原判決援引前述國防部（八一）仰依
字第七五一二號函、內政部台（八一）內役字第八一八三八三○號函及行政院台八十
五內字第二八七八四號函，駁回再審原告前訴訟程序之訴，理由雖有不當，然本件再
審原告之請求既已達成，無再行訴訟之必要，即欠缺權利保護之必要，其訴應予駁回
，原判決結論相同，揆諸首揭規定，仍應認本件再審之訴為無理由，予以駁回。
據上論結，本件再審之訴為無理由，爰依行政訴訟法第二百八十條、第九十八條第三
項前段，判決如主文。
中    華    民    國    九十二      年      三        月      十四      日
                    最 高 行 政 法 院  第 一 庭
                                審 判 長 法  官      黃  綠  星
                                         法  官      高  啟  燦
                                         法  官      蔡  進  田
                                         法  官      黃  璽  君
                                         法  官      廖  宏  明
右  正  本  證  明  與  原  本  無  異
                                         法院書記官  邱  彰  德
中    華    民    國    九十二      年      三        月      十四      日


司法院資訊處製作；財團法人民間司法改革基金會備份。
